---
title: "Projekt 732G33"
author: "Mustafa Helali (mushe150) och Samuel Olivares (samol695), Grupp 15"
output:
  pdf_document: default
  html_document: default
    toc: true
    toc_float: true
---

```{r setup, include=FALSE}
knitr::opts_chunk$set(echo = FALSE, message = FALSE, warning = FALSE)
library(ggplot2)
library(dplyr)
library(knitr)
url_kom <- "https://github.com/samuel-sampan/grupp15_R_programmering/raw/117ebbc1e22c7b1a32b9788b837828516ad68113/projekt/data.xlsx"
temp_kom <- tempfile(fileext = ".xlsx")
GET(url_kom, write_disk(temp_kom, overwrite = TRUE))
data <- read_excel(temp_kom)

url_ts <- "https://github.com/samuel-sampan/grupp15_R_programmering/raw/117ebbc1e22c7b1a32b9788b837828516ad68113/projekt/0000052M_20260612-131545.xlsx"
temp_ts <- tempfile(fileext = ".xlsx")
GET(url_ts, write_disk(temp_ts, overwrite = TRUE))
X0000052M_20260612_131545 <- read_excel(temp_ts)
```

# Inledning

Rapporten bygger pa tva dataset fran SCB: kommundata for ar 2020 och en
nationell tidsserie for skilsmassor 2014-2023.

**Kommundata (2020)** innehaller foljande variabler for samtliga 290 svenska
kommuner:

- `folkmangd`: Folkmangd i kommunen (anvands som normaliseringsbas).
- `snittlon`: Genomsnittlig manadslon i kronor (ej populationsrelaterad).
- `giftarmal`: Antal giftarmal under aret (normaliseras per 10 000 invanare).
- `skilsmassor`: Antal skilsmassor under aret (normaliseras per 10 000 invanare).

**Tidsseriedata (jan 2014 - dec 2023)** innehaller manadsvis antal skilsmassor
for hela Sverige (Riket). Perioden omfattar exakt 120 manatliga observationer.

# 1.1.1 Dataanalys av kommundata

```{r kommundata-rensning, echo=TRUE}
# Rensa och normalisera kommundata
# Rad 1-2 i raw-datan ar rubriker; datarader borjar pa rad 3
kommundata <- data.frame(
  kommun      = sub("^[0-9]+ ", "", data[[1]][3:nrow(data)]),
  folkmangd   = as.numeric(data[[2]][3:nrow(data)]),
  snittlon    = as.numeric(data[[3]][3:nrow(data)]),
  giftarmal   = as.numeric(data[[4]][3:nrow(data)]),
  skilsmassor = as.numeric(data[[5]][3:nrow(data)])
)

# Normalisera populationsrelaterade variabler: antal per 10 000 invanare
kommundata <- kommundata |>
  mutate(
    giftarmal_per_10k   = (giftarmal   / folkmangd) * 10000,
    skilsmassor_per_10k = (skilsmassor / folkmangd) * 10000
  )
```

## Tabell over utvalda kommuner

Nedan visas data for fem utvalda kommuner av olika storlek och geografisk
spridning. De normaliserade variablerna (per 10 000 invanare) anvands i
analyserna.

```{r kommundata-tabell}
# Filtrera pa kommunnamn via ASCII-konvertering for att hantera svenska tecken
urval <- kommundata |>
  filter(grepl("Stockholm$|Goteborg$|Malmo$|Linkoping$|Uppsala$",
               iconv(kommun, "UTF-8", "ASCII//TRANSLIT")))

kable(
  urval |>
    select(
      Kommun              = kommun,
      Folkmangd           = folkmangd,
      `Snittlon (kr/man)` = snittlon,
      Giftarmal           = giftarmal,
      Skilsmassor         = skilsmassor,
      `Giftarmal/10k`     = giftarmal_per_10k,
      `Skilsmassor/10k`   = skilsmassor_per_10k
    ),
  digits  = 1,
  caption = "Kommundata for fem utvalda kommuner, 2020"
)
```

## Histogram: Genomsnittlig manadslon

```{r histogram-snittlon}
# Berakna kvartiler for vertikala linjer
q1_val  <- quantile(kommundata$snittlon, 0.25)
med_val <- median(kommundata$snittlon)
q3_val  <- quantile(kommundata$snittlon, 0.75)

ggplot(kommundata, aes(x = snittlon)) +
  geom_histogram(bins = 30) +
  geom_vline(xintercept = q1_val,  linetype = "dashed", color = "steelblue",
             linewidth = 0.8) +
  geom_vline(xintercept = med_val, linetype = "solid",  color = "red",
             linewidth = 0.8) +
  geom_vline(xintercept = q3_val,  linetype = "dashed", color = "steelblue",
             linewidth = 0.8) +
  labs(
    title   = "Fordelning av genomsnittlig manadslon per kommun (2020)",
    x       = "Snittlon (kr/man)",
    y       = "Antal kommuner",
    caption = "Bla streckad = Q1 och Q3  |  Rod heldragen = Median"
  )
```

Medianen for genomsnittlig manadslon ar `r round(med_val)` kr/manad, med
Q1 = `r round(q1_val)` kr och Q3 = `r round(q3_val)` kr. Fordelningen ar
hogersnedd: majoriteten av kommunerna koncentreras i ett relativt smalt
intervall, medan ett litet antal kommuner med hogre lon drar ut svansen at
hoger. Interkvartilsintervallet ar `r round(q3_val - q1_val)` kr.

## Scatterplot: Snittlön vs. Giftermål per 10 000

```{r scatterplot}
ggplot(kommundata, aes(x = snittlon, y = giftarmal_per_10k)) +
  geom_point(alpha = 0.5) +
  stat_smooth(method = "lm", se = FALSE, color = "red") +
  labs(
    title = "Snittlon vs. giftarmal per 10 000 invanare (2020)",
    x     = "Snittlon (kr/man)",
    y     = "Giftarmal per 10 000 invanare"
  )
```

Det finns ett svagt positivt samband: kommuner med hogre snittlon tenderar
att ha fler giftarmal per 10 000 invanare. Spridningen kring regressionslinjen
ar dock stor, sarskilt for kommuner med hog snittlon, vilket antyder att
snittlonen ensamt forklarar en begransad del av variationen i giftermal.

## Korrelationstest

```{r korrelationstest}
# H0: cor(snittlon, giftarmal_per_10k) = 0
# Ha: cor(snittlon, giftarmal_per_10k) != 0
# Tvasidigt Pearson-test med 95%-konfidensintervall
kor_test <- cor.test(kommundata$snittlon, kommundata$giftarmal_per_10k)

kable(
  data.frame(
    Korrelation  = round(kor_test$estimate, 3),
    t_statistika = round(kor_test$statistic, 3),
    p_varde      = format.pval(kor_test$p.value, digits = 3, eps = 0.001),
    KI_nedre     = round(kor_test$conf.int[1], 3),
    KI_ovre      = round(kor_test$conf.int[2], 3)
  ),
  caption = "Pearson-korrelationstest: snittlon och giftarmal per 10 000"
)
```

Den skattade Pearson-korrelationen ar `r round(kor_test$estimate, 3)`, med ett
95%-konfidensintervall fran `r round(kor_test$conf.int[1], 3)` till
`r round(kor_test$conf.int[2], 3)`. P-vardet ar
`r format.pval(kor_test$p.value, digits=3, eps=0.001)`, vilket innebar att vi
forkastar nollhypotesen om linjart oberoende pa 5%-nivaen. Det finns alltsa
ett statistiskt signifikant positivt samband mellan snittlon och giftarmal
per 10 000 invanare, men sambandets styrka ar moderat.

## Kategorisk variabel: Löneklass

```{r kategorisk-variabel, echo=TRUE}
# Dela in kommuner i tre loneklasser baserat pa terciler av snittlonen
lon_grans1 <- quantile(kommundata$snittlon, 1/3)
lon_grans2 <- quantile(kommundata$snittlon, 2/3)

kommundata <- kommundata |>
  mutate(
    loneklass = case_when(
      snittlon <= lon_grans1 ~ "Lag",
      snittlon <= lon_grans2 ~ "Medel",
      TRUE                   ~ "Hog"
    ),
    loneklass = factor(loneklass, levels = c("Lag", "Medel", "Hog"))
  )
```

Kommunerna delas in i tre loneklasser baserat pa terciler av snittlonen:
**Lag** (<= `r round(lon_grans1)` kr/man), **Medel** (`r round(lon_grans1)`-`r round(lon_grans2)` kr/man)
och **Hog** (> `r round(lon_grans2)` kr/man). Varje klass innehaller ungefar
en tredjedel av kommunerna.

## Scatterplot med färg per löneklass

```{r scatterplot-farg}
ggplot(kommundata, aes(x = snittlon, y = skilsmassor_per_10k, color = loneklass)) +
  geom_point(alpha = 0.7) +
  labs(
    title = "Snittlon vs. skilsmassor per 10 000, efter loneklass (2020)",
    x     = "Snittlon (kr/man)",
    y     = "Skilsmassor per 10 000 invanare",
    color = "Loneklass"
  )
```

Kommuner i klassen Hog tenderar att ha fler skilsmassor per 10 000 invanare.
Det finns dock stor spridning inom varje klass, och kommuner med lag lon visar
bred variation i skilsmassotal.

## Boxplot: Giftermål per löneklass

```{r boxplot-kategori}
ggplot(kommundata, aes(x = loneklass, y = giftarmal_per_10k)) +
  geom_boxplot() +
  labs(
    title = "Giftarmal per 10 000 invanare per loneklass (2020)",
    x     = "Loneklass",
    y     = "Giftarmal per 10 000 invanare"
  )
```

Medianen for giftarmal per 10 000 invanare okat tydligt med loneklass.
Kommuner med hog snittlon har bade hogre median och storre spridning, medan
lag-klassen visar laga och relativt samlade varden. Atminstone en utliggar
syns i varje klass, vilket tyder pa att det finns kommuner som avviker fran
monsterets inom respektive klass.

---

# 1.1.2 Dataanalys av tidseriedata

```{r tidserie-rensning, echo=TRUE}
# Rensa tidsseridata: manadsvis antal skilsmassor for Riket, 2014-2023
# Ar 2014-2023 finns i kolumnerna 3-12 i raw-datan (fast tidsperiod)
ts_raw <- X0000052M_20260612_131545

ar_vec     <- as.integer(unlist(ts_raw[2, 3:12]))    # 2014-2023 (10 ar)
manad_namn <- as.character(unlist(ts_raw[3:14, 2]))  # svenska manadsnamn

# Matris: 12 rader (manader) x 10 kolumner (ar)
varden_mat <- matrix(
  as.numeric(unlist(ts_raw[3:14, 3:12])),
  nrow = 12, ncol = 10
)

# Omforma till langt format: en rad per (ar, manad)
skilsmassdata <- data.frame(
  ar                = rep(ar_vec, each = 12),
  manad             = rep(1:12, times = 10),
  manad_namn        = rep(manad_namn, times = 10),
  antal_skilsmassor = as.vector(varden_mat)
)

# Skapa datumvariabel for tidsaxel
skilsmassdata$datum <- as.Date(
  paste(skilsmassdata$ar, skilsmassdata$manad, "01", sep = "-")
)
```

## 1. Linjeplot

```{r tidserie-linje}
ggplot(skilsmassdata, aes(x = datum, y = antal_skilsmassor)) +
  geom_line() +
  scale_x_date(date_breaks = "1 year", date_labels = "%Y") +
  labs(
    title = "Antal skilsmassor i Sverige per manad, jan 2014 - dec 2023",
    x     = "Datum",
    y     = "Antal skilsmassor"
  )
```

Tidsserien visar ett tydligt sasongsmonstret med toppar i mars och juli och
dalar i januari och augusti. Det syns aven en svag nedatgaende trend over hela
perioden. Aret 2020 sticker ut med en ovanligt lag januaripik, troligen kopplad
till COVID-19-pandemins inverkan pa domstolsprocesser.

## 2. Manadsmedelvärden

```{r manad-medel, echo=TRUE}
# Berakna genomsnittligt antal skilsmassor per manad over 2014-2023
month_means <- aggregate(antal_skilsmassor ~ manad, data = skilsmassdata,
                         FUN = mean)

# Lagg till svenska manadsnamn som ordnad faktor
manad_kort <- c("jan","feb","mar","apr","maj","jun",
                "jul","aug","sep","okt","nov","dec")
month_means$manad_namn_kort <- factor(manad_kort, levels = manad_kort)
```

```{r manad-medel-tabell}
kable(
  month_means[, c("manad_namn_kort", "antal_skilsmassor")],
  digits    = 1,
  col.names = c("Manad", "Medelvarde"),
  caption   = "Genomsnittligt antal skilsmassor per manad (2014-2023)"
)
```

```{r manad-medel-plot}
ggplot(month_means, aes(x = manad_namn_kort, y = antal_skilsmassor)) +
  geom_col() +
  labs(
    title = "Medelantal skilsmassor per manad (2014-2023)",
    x     = "Manad",
    y     = "Medelvarde antal skilsmassor"
  )
```

Mars uppvisar det hogsta manadsgenomsnittet (`r round(month_means$antal_skilsmassor[3], 1)`),
foljt av juli (`r round(month_means$antal_skilsmassor[7], 1)`). Januari ar
den manad med lagst genomsnitt (`r round(month_means$antal_skilsmassor[1], 1)`).
Monsterets ar konsekvent: skilsmassor ar vanligare pa var och sommar an under
vintermanaderna.

## 3. Boxplot per år

```{r boxplot-ar}
ggplot(skilsmassdata, aes(x = factor(ar), y = antal_skilsmassor)) +
  geom_boxplot() +
  labs(
    title = "Skilsmassor per manad uppdelat per ar, 2014-2023",
    x     = "Ar",
    y     = "Antal skilsmassor per manad"
  )
```

Medianen per ar visar en svag nedatgaende trend fran 2014 till 2023. Aret 2020
sticker ut med storre spridning an ovriga ar, troligen pa grund av
COVID-19-pandemins effekt pa handlaggningstider for skilsmassor. Ar 2021-2023
visar lagre nivaer an de tidiga aren i perioden.

## 4-5. Säsongsjustering och jämförelse med original

```{r sasongsranskning, echo=TRUE}
Y <- skilsmassdata$antal_skilsmassor

# Matcha manadsmedelvarden mot varje observation
manad_match <- month_means$antal_skilsmassor[
  match(skilsmassdata$manad, month_means$manad)
]

# Z = Y minus sasongsmonstret, skalat med hela tidens medelvarde
Z               <- Y - manad_match + mean(Y)
skilsmassdata$Z <- Z
```

```{r yz-plot}
ggplot(skilsmassdata, aes(x = datum)) +
  geom_line(aes(y = antal_skilsmassor, color = "Y (original)")) +
  geom_line(aes(y = Z,                 color = "Z (sasongsransad)")) +
  scale_x_date(date_breaks = "1 year", date_labels = "%Y") +
  scale_color_manual(values = c(
    "Y (original)"      = "grey60",
    "Z (sasongsransad)" = "steelblue"
  )) +
  labs(
    title = "Skilsmassor: original (Y) och sasongsransad (Z), 2014-2023",
    x     = "Datum",
    y     = "Antal skilsmassor",
    color = NULL
  )
```

Den sasongsjusterade serien Z (bla) jamnar ut de regelmariga svangningarna fran
Y (gra). Z visar den underliggande trenden tydligare utan distorsion fran
sasongsvariationen. Trenden i Z ar svagt nedatgaende over perioden.

## 6. Regressionslinje

```{r tidserie-regression}
ggplot(skilsmassdata, aes(x = datum, y = antal_skilsmassor)) +
  geom_line(color = "grey60") +
  geom_smooth(method = "lm") +
  scale_x_date(date_breaks = "1 year", date_labels = "%Y") +
  labs(
    title = "Antal skilsmassor med linjear regressionslinje, 2014-2023",
    x     = "Datum",
    y     = "Antal skilsmassor"
  )
```

## 7. Slutsats: Trend och säsongsvarians

Regressionslinjens nedatgaende lutning bekraftar en svag negativ trend:
antalet skilsmassor i Sverige minskade under 2014-2023.

Sasongsvariationen ar tydlig och konsekvent: mars och juli ar toppar medan
januari ar botten. Detta framgar tydligt av bade linjeplotten (avsnitt 1) och
manadsmedelvardena (avsnitt 2). Den sasongsjusterade serien Z bekraftar att
nivan, nar sasongsvariationen tagits bort, minskar gradvis fran ca 2 100 till
ca 1 750 skilsmassor per manad under perioden.
