---
title: "Projekt 732G33"
author: "Mustafa Helali (mushe150) och Samuel Olivares (samol695), Grupp 15"
output:
  pdf_document:
      latex_engine: xelatex
header-includes:
  - \usepackage{fontspec}
---

```{r setup, include=FALSE}
knitr::opts_chunk$set(echo = FALSE, message = FALSE, warning = FALSE)
library(ggplot2)
library(dplyr)
library(knitr)
library(httr)
library(readxl)
url_kom <- "https://github.com/samuel-sampan/grupp15_R_programmering/raw/4d0bc5c0d67222e4fbc216fe52136db1ad99c7d1/projekt/data.xlsx"
temp_kom <- tempfile(fileext = ".xlsx")
GET(url_kom, write_disk(temp_kom, overwrite = TRUE))
data <- read_excel(temp_kom)

url_ts <- "https://github.com/samuel-sampan/grupp15_R_programmering/raw/117ebbc1e22c7b1a32b9788b837828516ad68113/projekt/0000052M_20260612-131545.xlsx"
temp_ts <- tempfile(fileext = ".xlsx")
GET(url_ts, write_disk(temp_ts, overwrite = TRUE))
X0000052M_20260612_131545 <- read_excel(temp_ts)
```

# Inledning

Rapporten bygger på två dataset från SCB: kommundata för år 2020 och en nationell tidsserie för skilsmässor 2014-2023.

**Kommundata (2020)** innehåller följande variabler för samtliga 290 svenska kommuner:

-   `folkmangd`: Folkmängd i kommunen (används som normaliseringsbas).
-   `snittlon`: Genomsnittlig månadslön i kronor (ej populationsrelaterad).
-   `giftarmal`: Antal giftarmål under året (normaliseras per 10 000 invanare).
-   `skilsmassor`: Antal skilsmässor under året (normaliseras per 10 000 invanare).

**Tidsseriedata (jan 2014 - dec 2023)** innehåller månadsvis antal skilsmassor for hela Sverige (Riket). Perioden omfattar exakt 120 månatliga observationer.

# 1.1.1 Dataanalys av kommundata

```{r kommundata-rensning, echo=TRUE}
# Rensa och normalisera kommundata
# Rad 1-2 i raw-datan är rubriker; datarader börjar på rad 3
kommundata <- data.frame(
  kommun      = sub("^[0-9]+ ", "", data[[1]][3:nrow(data)]),
  folkmangd   = as.numeric(data[[2]][3:nrow(data)]),
  snittlon    = as.numeric(data[[3]][3:nrow(data)]),
  giftarmal   = as.numeric(data[[4]][3:nrow(data)]),
  skilsmassor = as.numeric(data[[5]][3:nrow(data)])
)

# Normalisera populationsrelaterade variabler: antal per 10 000 invanare
kommundata <- kommundata |>
  mutate(
    giftarmal_per_10k   = (giftarmal   / folkmangd) * 10000,
    skilsmassor_per_10k = (skilsmassor / folkmangd) * 10000
  )
```

## Tabell over utvalda kommuner

Nedan visas data for fem utvalda kommuner av olika storlek och geografisk spridning. De normaliserade variablerna (per 10 000 invånare) används i analyserna.

```{r kommundata-tabell}
# Filtrera pa kommunnamn via ASCII-konvertering for att hantera svenska tecken
urval <- kommundata |>
  filter(grepl("Stockholm$|Goteborg$|Malmo$|Linkoping$|Uppsala$",
               iconv(kommun, "UTF-8", "ASCII//TRANSLIT")))

kable(
  urval |>
    select(
      Kommun              = kommun,
      Folkmangd           = folkmangd,
      `Snittlon (kr/man)` = snittlon,
      Giftarmal           = giftarmal,
      Skilsmassor         = skilsmassor,
      `Giftarmal/10k`     = giftarmal_per_10k,
      `Skilsmassor/10k`   = skilsmassor_per_10k
    ),
  digits  = 1,
  caption = "Kommundata for fem utvalda kommuner, 2020"
)
```

## Histogram: Genomsnittlig månadslon

```{r histogram-snittlon}
# Beräkna kvartiler för vertikala linjer
q1_val  <- quantile(kommundata$snittlon, 0.25)
med_val <- median(kommundata$snittlon)
q3_val  <- quantile(kommundata$snittlon, 0.75)

ggplot(kommundata, aes(x = snittlon)) +
  geom_histogram(bins = 30) +
  geom_vline(xintercept = q1_val,  linetype = "dashed", color = "steelblue",
             linewidth = 0.8) +
  geom_vline(xintercept = med_val, linetype = "solid",  color = "red",
             linewidth = 0.8) +
  geom_vline(xintercept = q3_val,  linetype = "dashed", color = "steelblue",
             linewidth = 0.8) +
  labs(
    title   = "Fordelning av genomsnittlig manadslon per kommun (2020)",
    x       = "Snittlon (kr/man)",
    y       = "Antal kommuner",
    caption = "Bla streckad = Q1 och Q3  |  Rod heldragen = Median"
  )
```

Medianen for genomsnittlig månadslön är `r round(med_val)` kr/månad, med Q1 = `r round(q1_val)` kr och Q3 = `r round(q3_val)` kr. Fördelningen är högersnedd: majoriteten av kommunerna koncentreras i ett relativt smalt intervall, medan ett litet antal kommuner med högre lön drar ut svansen åt höger. Interkvartilsintervallet är `r round(q3_val - q1_val)` kr.

## Scatterplot: Snittlön vs. Giftermal per 10 000

```{r scatterplot}
ggplot(kommundata, aes(x = snittlon, y = giftarmal_per_10k)) +
  geom_point(alpha = 0.5) +
  stat_smooth(method = "lm", se = FALSE, color = "red") +
  labs(
    title = "Snittlon vs. giftarmal per 10 000 invanare (2020)",
    x     = "Snittlon (kr/man)",
    y     = "Giftarmal per 10 000 invanare"
  )
```

Det finns ett svagt positivt samband: kommuner med högre snittlön tenderar att ha fler giftarmal per 10 000 invanare. Spridningen kring regressionslinjen ar dock stor, särskilt för kommuner med hög snittlön, vilket antyder att snittlönen ensamt förklarar en begränsad del av variationen i giftermål.

## Korrelationstest

```{r korrelationstest}
# H0: cor(snittlon, giftarmal_per_10k) = 0
# Ha: cor(snittlon, giftarmal_per_10k) != 0
# Tvasidigt Pearson-test med 95%-konfidensintervall
kor_test <- cor.test(kommundata$snittlon, kommundata$giftarmal_per_10k)

kable(
  data.frame(
    Korrelation  = round(kor_test$estimate, 3),
    t_statistika = round(kor_test$statistic, 3),
    p_varde      = format.pval(kor_test$p.value, digits = 3, eps = 0.001),
    KI_nedre     = round(kor_test$conf.int[1], 3),
    KI_ovre      = round(kor_test$conf.int[2], 3)
  ),
  caption = "Pearson-korrelationstest: snittlon och giftarmal per 10 000"
)
```

Den skattade Pearson-korrelationen är `r round(kor_test$estimate, 3)`, med ett 95%-konfidensintervall från `r round(kor_test$conf.int[1], 3)` till `r round(kor_test$conf.int[2], 3)`. P-vardet är `r format.pval(kor_test$p.value, digits=3, eps=0.001)`, vilket innebär att vi **inte** kan förkasta nollhypotesen om linjärt oberoende på 5%-nivån. Vi kan alltså inte påvisa något statistiskt signifikant samband mellan snittlön och giftermål per 10 000 invånare i denna data, utan sambandet är i det närmaste obefintligt.

## Kategorisk variabel: Löneklass

```{r kategorisk-variabel, echo=TRUE}
# Dela in kommuner i tre loneklasser baserat pa terciler av snittlonen
lon_grans1 <- quantile(kommundata$snittlon, 1/3)
lon_grans2 <- quantile(kommundata$snittlon, 2/3)

kommundata <- kommundata |>
  mutate(
    loneklass = case_when(
      snittlon <= lon_grans1 ~ "Lag",
      snittlon <= lon_grans2 ~ "Medel",
      TRUE                   ~ "Hog"
    ),
    loneklass = factor(loneklass, levels = c("Lag", "Medel", "Hog"))
  )
```

Kommunerna delas in i tre löneklasser baserat på terciler av snittlönen: **Låg** (\<= `r round(lon_grans1)` kr/man), **Medel** (`r round(lon_grans1)`-`r round(lon_grans2)` kr/man) och **Hög** (\> `r round(lon_grans2)` kr/man). Varje klass innehåller ungefär en tredjedel av kommunerna.

## Scatterplot med färg per löneklass

```{r scatterplot-farg}
ggplot(kommundata, aes(x = snittlon, y = skilsmassor_per_10k, color = loneklass)) +
  geom_point(alpha = 0.7) +
  labs(
    title = "Snittlon vs. skilsmassor per 10 000, efter loneklass (2020)",
    x     = "Snittlon (kr/man)",
    y     = "Skilsmassor per 10 000 invanare",
    color = "Loneklass"
  )
```

Kommuner i klassen Hög tenderar att ha fler skilsmässor per 10 000 invånare. Det finns dock stor spridning inom varje klass, och kommuner med låg lön visar bred variation i skilsmässotal.

## Boxplot: Giftermål per löneklass

```{r boxplot-kategori}
ggplot(kommundata, aes(x = loneklass, y = giftarmal_per_10k)) +
  geom_boxplot() +
  labs(
    title = "Giftarmal per 10 000 invanare per loneklass (2020)",
    x     = "Loneklass",
    y     = "Giftarmal per 10 000 invanare"
  )
```

Medianen for giftarmål per 10 000 invånare ökat tydligt med löneklass. Kommuner med hög snittlön har både högre median och större spridning, medan låg-klassen visar låga och relativt samlade värden. åtminstone en utliggar syns i varje klass, vilket tyder på att det finns kommuner som avviker fran mönsterets inom respektive klass.

------------------------------------------------------------------------

# 1.1.2 Dataanalys av tidseriedata

```{r tidserie-rensning, echo=TRUE}
# Rensa tidsseridata: manadsvis antal skilsmassor for Riket, 2014-2023
# Ar 2014-2023 finns i kolumnerna 3-12 i raw-datan (fast tidsperiod)
ts_raw <- X0000052M_20260612_131545

ar_vec     <- as.integer(unlist(ts_raw[2, 3:12]))    # 2014-2023 (10 ar)
manad_namn <- as.character(unlist(ts_raw[3:14, 2]))  # svenska manadsnamn

# Matris: 12 rader (manader) x 10 kolumner (ar)
varden_mat <- matrix(
  as.numeric(unlist(ts_raw[3:14, 3:12])),
  nrow = 12, ncol = 10
)

# Omforma till langt format: en rad per (ar, manad)
skilsmassdata <- data.frame(
  ar                = rep(ar_vec, each = 12),
  manad             = rep(1:12, times = 10),
  manad_namn        = rep(manad_namn, times = 10),
  antal_skilsmassor = as.vector(varden_mat)
)

# Skapa datumvariabel for tidsaxel
skilsmassdata$datum <- as.Date(
  paste(skilsmassdata$ar, skilsmassdata$manad, "01", sep = "-")
)
```

## 1. Linjeplot

```{r tidserie-linje}
ggplot(skilsmassdata, aes(x = datum, y = antal_skilsmassor)) +
  geom_line() +
  scale_x_date(date_breaks = "1 year", date_labels = "%Y") +
  labs(
    title = "Antal skilsmassor i Sverige per manad, jan 2014 - dec 2023",
    x     = "Datum",
    y     = "Antal skilsmassor"
  )
```

Tidsserien visar ett tydligt säsongsmönstret med toppar i mars och juli och dalar i januari och augusti. Det syns aven en svag nedatgående trend över hela perioden. Året 2020 sticker ut med en ovanligt låg januaripik, troligen kopplad till COVID-19-pandemins inverkan på domstolsprocesser.

## 2. Månadsmedelvärden

```{r manad-medel, echo=TRUE}
# Berakna genomsnittligt antal skilsmassor per manad over 2014-2023
month_means <- aggregate(antal_skilsmassor ~ manad, data = skilsmassdata,
                         FUN = mean)

# Lagg till svenska manadsnamn som ordnad faktor
manad_kort <- c("jan","feb","mar","apr","maj","jun",
                "jul","aug","sep","okt","nov","dec")
month_means$manad_namn_kort <- factor(manad_kort, levels = manad_kort)
```

```{r manad-medel-tabell}
kable(
  month_means[, c("manad_namn_kort", "antal_skilsmassor")],
  digits    = 1,
  col.names = c("Manad", "Medelvarde"),
  caption   = "Genomsnittligt antal skilsmassor per manad (2014-2023)"
)
```

```{r manad-medel-plot}
ggplot(month_means, aes(x = manad_namn_kort, y = antal_skilsmassor)) +
  geom_col() +
  labs(
    title = "Medelantal skilsmassor per manad (2014-2023)",
    x     = "Manad",
    y     = "Medelvarde antal skilsmassor"
  )
```

Mars uppvisar det högsta månadsgenomsnittet (`r round(month_means$antal_skilsmassor[3], 1)`), följt av juli (`r round(month_means$antal_skilsmassor[7], 1)`). Januari är den månad med lägst genomsnitt (`r round(month_means$antal_skilsmassor[1], 1)`). Mönsteret är konsekvent: skilsmässor är vanligare på vår och sommar än under vintermånaderna.

## 3. Boxplot per år

```{r boxplot-ar}
ggplot(skilsmassdata, aes(x = factor(ar), y = antal_skilsmassor)) +
  geom_boxplot() +
  labs(
    title = "Skilsmassor per manad uppdelat per ar, 2014-2023",
    x     = "Ar",
    y     = "Antal skilsmassor per manad"
  )
```

Medianen per år visar en svag nedatgående trend fran 2014 till 2023. året 2020 sticker ut med större spridning än övriga år, troligen på grund av COVID-19-pandemins effekt på handläggningstider för skilsmässor. År 2021-2023 visar lägre nivåer an de tidiga åren i perioden.

## 4-5. Säsongsjustering och jämforelse med original

```{r sasongsranskning, echo=TRUE}
Y <- skilsmassdata$antal_skilsmassor

# Matcha manadsmedelvarden mot varje observation
manad_match <- month_means$antal_skilsmassor[
  match(skilsmassdata$manad, month_means$manad)
]

# Z = Y minus sasongsmonstret, skalat med hela tidens medelvarde
Z               <- Y - manad_match + mean(Y)
skilsmassdata$Z <- Z
```

```{r yz-plot}
ggplot(skilsmassdata, aes(x = datum)) +
  geom_line(aes(y = antal_skilsmassor, color = "Y (original)")) +
  geom_line(aes(y = Z,                 color = "Z (sasongsransad)")) +
  scale_x_date(date_breaks = "1 year", date_labels = "%Y") +
  scale_color_manual(values = c(
    "Y (original)"      = "grey60",
    "Z (sasongsransad)" = "steelblue"
  )) +
  labs(
    title = "Skilsmassor: original (Y) och sasongsransad (Z), 2014-2023",
    x     = "Datum",
    y     = "Antal skilsmassor",
    color = NULL
  )
```

Den säsongsjusterade serien Z (blå) jämnar ut de regelmariga svängningarna från Y (grå). Z visar den underliggande trenden tydligare utan distorsion från säsongsvariationen. Trenden i Z är svagt nedåtgående över perioden.

## 6. Regressionslinje

```{r tidserie-regression}
ggplot(skilsmassdata, aes(x = datum, y = antal_skilsmassor)) +
  geom_line(color = "grey60") +
  geom_smooth(method = "lm") +
  scale_x_date(date_breaks = "1 year", date_labels = "%Y") +
  labs(
    title = "Antal skilsmassor med linjear regressionslinje, 2014-2023",
    x     = "Datum",
    y     = "Antal skilsmassor"
  )
```

## 7. Slutsats: Trend och sasongsvarians

Regressionslinjens nedatgående lutning bekräftar en svag negativ trend: antalet skilsmässor i Sverige minskade under 2014-2023.

Säsongsvariationen är tydlig och konsekvent: mars och juli är toppar medan januari är botten. Detta framgar tydligt av både linjeplotten (avsnitt 1) och månadsmedelvärdena (avsnitt 2). Den säsongsjusterade serien Z bekräftar att nivån, när säsongsvariationen tagits bort, minskar gradvis från ca 2 100 till ca 1 750 skilsmassor per månad under perioden.
